【裁判字號】    91,簡,874
【裁判日期】    920523
【裁判案由】    全民健康保險
【裁判全文】
臺北高等行政法院判決                              九十一年度簡字第八七四號
    原      告  育磊機械股份有限公司
    代  表  人  甲○○
    被      告  中央健康保險局
    代  表  人  張鴻仁(總經理.
右當事人間因全民健康保險事件，原告不服行政院衛生署中華民國九十一年八月一日
衛署訴字第○九一○○三八六八九號訴願決定，提起行政訴訟。本院判決如左：
    主  文
原告之訴駁回。
訴訟費用由原告負擔。
    事  實
一、事實概要：緣原告於民國（下同）八十四年三月一日全民健康保險開辦時之負責
    人為簡阿杉，原告於八十九年十二月十八日填具「全民健康保險投保單位變更事
    項申報表」及「全民健康保險第一、二、三類保險對象退保（轉出）申報表」，
    向被告所屬高屏分局申報變更負責人為甲○○，同時辦理前負責人簡阿杉追溯自
    八十六年十二月一日因原告停業轉出，該分局乃據於八十九年十二月份保險費中
    退還原告保險費新臺幣（以下同）五八、七○四元（原核退金額為八五、九○二
    元，扣抵原告八十八年十二月至八十九年十一月應繳保險費差額二七、一九八元
    ，實際退還五八、七○四元）在案。嗣被告所屬高屏分局於執行保險對象中斷投
    保查核作業時，發現簡阿杉於八十九年二月二十二日以第二類被保險人工會會員
    身分，在高雄縣音樂服務業職業工會投保，其八十六年十二月二日至八十九年二
    月二十一日屬中斷投保情形，該分局乃依規定將簡阿杉暫以第六類第二目被保險
    人身分補辦加保，並以九十年四月中斷投保通知書暨繳款單通知簡阿杉應繳納八
    十六年十二月至八十九年一月保險費一五、五○八元。簡阿杉不服，向被告所屬
    高屏分局聲稱其一直在原告公司加保，何來中斷投保之情形，該分局乃於九十年
    八月十四日以健保高承一字第○九○○○三一五二五號函請高雄縣政府稅捐稽徵
    處提供原告歷任負責人資料供參，經該稽徵處於九十年八月十七日以九十高縣稅
    工字第○八四○七六號函回復略以，原告於七十六年四月一日申請變更負責人為
    簡阿杉，八十九年十月十二日始申請變更負責人為甲○○，亦即簡阿杉自七十六
    年四月一日起至八十九年十月十二日期間，係原告之負責人。該分局旋於九十年
    十一月二十八日以健保高承一字第○九○○○三一三八一號函通知原告，略以原
    告於八十九年十二月間申報負責人由簡阿杉變更為甲○○，並追溯簡阿杉自八十
    六年十二月一日轉出，致其八十六年十二月至八十九年一月份中斷投保，惟因原
    告於七十六年四月一日起至八十九年十月十二日止，登記負責人均為簡阿杉，該
    中斷投保期間，仍應以負責人身分在原告公司加保，並於核計九十年十月份保險
    費時一併追溯補收上開中斷投保期間之保險費計八○、九八八元。原告不服，申
    請審議，遭審定駁回，提起訴願，亦遭決定駁回，遂提起本件行政訴訟。
二、兩造聲明：
  (一)原告聲明：訴願決定及原處分均撤銷。
  (二)被告聲明：駁回原告之訴。
三、兩造之爭點：簡阿杉於八十六年十二月至八十九年一月之中斷投保期間，是否仍
                應以負責人身分在原告公司加保？
  (一)原告主張之理由：
    1.原告於八十六年十二月一日至八十九年十一月三十日停業，被告於八十九年十
      二月間准原告停保，並退還溢繳保費新台幣（以下同）五八、七○四元。然於
      九十年十一月二十八日來函，突然撤銷停保，復從八十六年十二月一日起追繳
      保費八○、九八八元，令原告百思不解。行政處分滿一個月即告效力確定，此
      案事過兩年，處分效力早已確定（行政程序法第一百二十一條、一百十七條第
      二款參照），被告違法撤銷兩年前之決定，行政處分出爾反爾，毫無政府威信
      。
    2.本案自八十六年十二月份起至八十九年二月間被告未向原告前任董事長簡阿杉
      追償健保費長達三年期間，故意放縱未將簡某移送法院強制執行保費，復擅於
      八十九年二月二十二日准簡某以個人會員身份加保，故意違法是何道理，實令
      原告憤慨不解。訴願決定對於此二疑點避重就輕，不追查為何被告長達三年不
      追討保費，且未結清前帳，復擅准簡某個人在高雄縣音樂服務公會重新加保，
      此種違法之行政行為避而不談，其草率決定，自難昭折服。
    3.原告停業後並無人留守，簡阿杉亦未曾到公司上班或處理任何事務，有公司守
      衛張龍旺、許正吉可作證，此點訴願決定機關未據實詳查，尚有欠妥適。原告
      暨然停業亦無人留守，負責人亦未在公司上班，依法即不能參加勞健保法有明
      文規定，而且簡某既然在公司停業期間，又重複加入高雄縣音樂服務公會健保
      ，其意思顯然不欲在原告公司投保，原告自無繳納保費之義務，簡某個人的保
      費自應由其個人負責。訴願決定未考慮及此，竟認簡某為公司負責人復未退保
      ，即表示欲在原告公司投保，顯然違背簡某個人真意，於法難謂適合。
    4.綜上，行政機關之行政處分本應依法行政，不得違法、不得侵害人民權益為首
      要。今原處分及訴願決定未詳查證據即草率審定，原告難以心服，請撤銷原處
      分及訴願決定，是感德便。
  (二)被告主張之理由：
    1.「雇主或自營業主為第一類第四目被保險人」、「第八條第一項第一款第四目
      及第五目被保險人及眷屬自付全額保險費」、「第一類被保險人以其服務機關
      、學校、事業、機構、雇主或所屬團體為投保單位參加本保險」、「所稱雇主
      ，指僱用員工之民營事業事業主或事業經營之負責人；所稱自營業主，指未僱
      用有酬人員幫同工作之民營事業事業主或負責人」、「第一類被保險人不得為
      第二類及第三類被保險人」、「投保單位應於保險對象合於投保條件之日起三
      日內，向保險人辦理投保；並於退保原因發生之日起三日內，向保險人辦理退
      保」、「投保單位有停業、歇業、解散或裁撤情事時，應於十五日內以書面通
      知保險人，並檢附相關證件，辦理所屬保險對象之異動申報手續。已辦理停業
      之投保單位復業時，應於十五日內以書面通知保險人，並檢附相關證件，辦理
      所屬保險對象之異動申報手續。」、「違法行政處分於法定救濟期間經過後，
      原處分機關得依職權為全部或一部之撤銷．．．」、「違法行政處分經撤銷後
      ，溯及既往失其效力．．．」、「受益人有下列各款情形之一者，其信賴不值
      得保護，．．．二對重要事項提供不正確資料或為不完全陳述，致使行政機關
      依該資料或陳述而作成行政處分者」、「第一百十七條之撤銷權，應自原處分
      機關或其上級機關知有撤銷原因時起二年內為之」。分別為全民健康保險法第
      八條第一項第一款第四目、第二十七條第一項第一款第三目、第十四條第一項
      第一款、全民健康保險法施行細則第五條、全民健康保險法第十二條、第十六
      條、全民健康保險法施行細則第四十條、行政程序法第一百十七條、第一百十
      八條、第一百一十九條、第一百二十一條第一項所明定，合先敘明。
    2.經查簡阿杉於七十六年四月一日至八十九年十月十二日為原告之負責人（被告
      所屬高屏分局依據高雄縣政府稅捐稽徵處八十九年十月二十四日核准函之日期
      變更負責人），為原告所不否認，且其除於八十四年三月一日至八十五年五月
      二十五日以受雇者身分於川捷實業股份有限公司投保外，八十五年一月一日以
      後即以負責人身分於原告公司投保。又雖原告自八十六年十二月一日至八十九
      年六月十五日為停業狀態，但停業係暫時性，公司之法人人格仍然存在並未消
      滅，簡阿杉仍為原告之負責人，其於該停業期間，繼續在原告處投保，於法並
      無不合，故未辦理退保手續，原告縱使其後變更負責人，亦不能因新舊負責人
      間個人之財務糾紛，而擅將原負責人簡阿杉辦理追溯退保及單位停業。又原告
      雖提供許正吉、張龍旺兩人證明簡阿杉自八十六年十二月一日起迄今，從未到
      原告公司上班，且停業至八十九年十二月三十一日止，並無任何人留守在公司
      之證明書，惟查原告停業期間依法簡阿杉仍具有負責人之身分，不以未在上班
      場所工作或未到公司處理事宜，而改變該事實，且依據被告投保歷史紀錄資料
      觀之，許正吉及張龍旺僅分別於八十九年十一月十六日至八十九年十二月二十
      六日及九十一年四月十五日迄今受雇於原告，如何能證明八十九年十一月十六
      日前之狀況？又依案外人玉雷機械有限公司九十一年六月十七日之證明書，亦
      與渠等二人投保紀錄表件加保日期不符，且玉雷機械股份有限公司係八十六年
      十二月三十日核准設立登記，如何證明許正吉及張龍旺兩人於八十六年之前受
      雇於原告之事實，綜上，渠等佐證核不足取。被告所屬高屏分局於誤受理前項
      作業後，發現處分違法，在原告信賴利益不值得保護之情形下，於撤銷時效內
      ，基於依法行政原則，自得撤銷該項處分，以回復合法之狀態，故被告所屬高
      屏分局重新核定原告恢復原負責人簡阿杉之加保資格，並應補繳保險費八○、
      九八八元，於法應無違誤。原告稱行政處分滿一個月即生效力確定，經二年處
      分效力確定，被告所屬高屏分局違法撤銷二年前之決定乙節，實為誤解。
    3.又依前揭規定，具有第一類負責人身分者不得以職業工會會員投保，簡阿杉以
      負責人身分於原告公司投保時，曾於八十九年二月二十二日至八十九年十月二
      十四日同時在高雄縣音樂服務業職業工會重複投保，該期間應由簡阿杉主動向
      職業工會辦理退保手續，其重複投保繳納之保險費，則由被告所屬高屏分局另
      退還高雄縣音樂服務業職業工會轉交簡阿杉，該重複投保情形與本案無涉。另
      負責人之保險費係全額自付，如有追溯轉出情形，其保險費應退予其本人，本
      件因原告新舊負責人間之個人財務糾紛，新負責人甲○○在未經原負責人簡阿
      杉同意下，擅自辦理簡阿杉追溯轉出，惟原告卻未將該款項交付簡阿杉。事後
      簡阿杉於接獲中斷繳款單始查覺八十六年十二月至八十九年一月中斷投保，即
      提出申訴，以前開停業期間，仍繼續以負責人身分在原告公司投保，被告所屬
      高屏分局遂於九十年十月保險費中補收前負責人簡阿杉八十六年十二月一日至
      八十九年十月二十四日在原告公司投保之保險費八○、九八八元，原告為公司
      組織，因具有法人資格，雖變更負責人，但原告繼續存在，其應負之責任（包
      括應付之保險費等債務），不因負責人變更而免除，況原核退之保險費，原告
      並未交付前負責人，是以原告仍應繳納前開前負責人於原告投保期間之保險費
      ，另在辦理變更負責人時，其曾切結同意在變更前如有欠繳保險費及滯納金情
      事，變更後之投保單位負責人願負連帶清償之責。故原負責人簡阿杉於任內積
      欠繳納八十八年十二月至八十九年十一月保險費（非為原告所提欠繳八十六年
      十二月至八十九年二月保險費）及依法補辦員工加退保之保險費，均應由原告
      繳納，是以，雖然被告所屬高屏分局於誤受理簡阿杉追溯退保時，已將原告原
      繳納之保險費與欠費二七、一九八元相互沖抵，並退還差額保險費五八、七○
      四元，而今追溯補辦原負責人在原告公司投保部分，原告仍應補繳其保險費。
    理  由
一、按「被保險人分為下列六類：一、第一類：(一)：：：(四)雇主或自營業主。」、「
    第八條第一項第一款第四目及第五目被保險人及眷屬自付全額保險費」、「各類
    被保險人之投保單位如下：一、第一類及第二類被保險人以其服務機關、學校、
    事業、機構、雇主或所屬團體為投保單位參加本保險」、「第一類被保險人不得
    為第二類及第三類被保險人」、「投保單位應於保險對象合於投保條件之日起三
    日內，向保險人辦理投保；並於退保原因發生之日起三日內，向保險人辦理退保
    」、「本法第八條第一款第四目所稱雇主，指僱用員工之民營事業事業主或事業
    經營之負責人；所稱自營業主，指未僱用有酬人員幫同工作之民營事業事業主或
    負責人」、「投保單位有停業、歇業、解散或裁撤情事時，應於十五日內以書面
    通知保險人，並檢附相關證件，辦理所屬保險對象之異動申報手續。已辦理停業
    之投保單位復業時，應於十五日內以書面通知保險人，並檢附相關證件，辦理所
    屬保險對象之異動申報手續。」全民健康保險法第八條第一項第一款第四目、第
    二十七條第一項第一款第三目、第十四條第一項第一款、第十二條、第十六條、
    全民健康保險法施行細則第五條及第四十條分別定有明文。次按「違法行政處分
    於法定救濟期間經過後，原處分機關得依職權為全部或一部之撤銷．．．」、「
    違法行政處分經撤銷後，溯及既往失其效力．．．」、「受益人有下列各款情形
    之一者，其信賴不值得保護，．．．二、對重要事項提供不正確資料或為不完全
    陳述，致使行政機關依該資料或陳述而作成行政處分者」、「第一百十七條之撤
    銷權，應自原處分機關或其上級機關知有撤銷原因時起二年內為之」行政程序法
    第一百十七條、第一百十八條、第一百一十九條及第一百二十一條第一項亦有明
    定。
二、本件原告於八十四年三月一日全民健康保險開辦時之負責人為簡阿杉，嗣原告於
    八十九年十二月十八日填具「全民健康保險投保單位變更事項申報表」及「全民
    健康保險第一、二、三類保險對象退保（轉出）申報表」，向被告所屬高屏分局
    申報變更負責人為甲○○，同時辦理前負責人簡阿杉追溯自八十六年十二月一日
    因原告停業轉出，該分局乃據於八十九年十二月份保險費中退還原告保險費五八
    、七○四元在案。嗣被告所屬高屏分局於執行保險對象中斷投保查核作業時，發
    現簡阿杉於八十九年二月二十二日以第二類被保險人工會會員身分，在高雄縣音
    樂服務業職業工會投保，其八十六年十二月二日至八十九年二月二十一日屬中斷
    投保情形，該分局乃依規定將簡阿杉暫以第六類第二目被保險人身分補辦加保，
    並以九十年四月中斷投保通知書暨繳款單通知簡阿杉應繳納八十六年十二月至八
    十九年一月保險費一五、五○八元。簡阿杉不服，向被告所屬高屏分局聲稱其一
    直在原告公司加保，何來中斷投保之情形，該分局乃於九十年八月十四日以健保
    高承一字第○九○○○三一五二五號函請高雄縣政府稅捐稽徵處提供原告歷任負
    責人資料供參，經該稽徵處於九十年八月十七日以九十高縣稅工字第○八四○七
    六號函回復略以，原告於七十六年四月一日申請變更負責人為簡阿杉，八十九年
    十月十二日始申請變更負責人為甲○○，亦即簡阿杉自七十六年四月一日起至八
    十九年十月十二日期間，係原告之負責人。該分局旋於九十年十一月二十八日以
    健保高承一字第○九○○○三一三八一號函通知原告，略以原告於八十九年十二
    月間申報負責人由簡阿杉變更為甲○○，並追溯簡阿杉自八十六年十二月一日轉
    出，致其八十六年十二月至八十九年一月份中斷投保，惟因原告於七十六年四月
    一日起至八十九年十月十二日止，登記負責人均為簡阿杉，該中斷投保期間，仍
    應以負責人身分在原告公司加保，並於核計九十年十月份保險費時一併追溯補收
    上開中斷投保期間之保險費計八○、九八八元。原告不服，申請審議，遭審定駁
    回，提起訴願，亦遭決定駁回等情，有被告高屏分局上開函、全民健康保險爭議
    審議委員會審定書及行政院衛生署訴願決定書等附卷可稽，且為兩造所不爭執，
    堪信為真實。
三、查本件原告公司於六十九年十月六日核准設立登記，六十九年十一月四日登記之
    負責人為林財旺，七十六年四月一日申請變更負責人為簡阿杉，八十九年十月十
    二日再度申請變更負責人為甲○○，有高雄縣政府稅捐稽徵處九十年八月十七日
    九十高縣稅工字第○八四○七六號函在卷可憑，準此，簡阿杉於七十六年四月一
    日起至八十九年十月十二日止為原告公司負責人，要無疑義，且為原告所不爭執
    。按全民健康保險係強制保險，則自全民健康保險開辦之八十四年三月一日起至
    八十九年十月十二日止期間，簡阿杉即屬全民健康保險法第八條第一項第一款第
    四目所規定之雇主，為全民健康保險法所定之第一類被保險人，應以雇主身分強
    制參加全民健保至明。
四、次查原告公司雖於八十六年十二月一日至八十九年六月十五日停業，並經健康保
    險局於八十九年十二月間核准原告停保，且退還溢繳之保險費五八、七○四元；
    但查簡阿杉於上該停業期間未向健康保險局高屏分局辦理停業及退保手續，則簡
    阿杉在停業期間仍繼續在原告公司投保身分不變，況公司停業係暫時性，公司之
    法人人格仍然存續，簡阿杉仍為原告之負責人，其於該停業期間，繼續在原告處
    投保，於法並無不合；縱使原告變更負責人，亦不能因新舊負責人間個人之糾紛
    ，而由變更後之新負責人擅將原負責人簡阿杉辦理追溯退保及單位停業。健保局
    高屏分局雖失察而受理該項作業，惟審查相關事實後，重新核定簡阿杉於八十六
    年十二月一日至八十九年十月十二日間擔任原告公司負責人，而按第一類被保險
    人身分，追溯補收該期間保險費，揆諸前揭規定，要屬有據。
五、原告主張簡阿杉於停業期間未曾到原告公司上班，並提出許正吉、張龍旺兩人書
    立證明書為證；惟查原告停業期間，簡阿杉依法仍係原告公司負責人，不因未在
    上班場所工作或未到公司處理事宜，而異其負責人身分，且依據被告投保歷史紀
    錄資料觀之，許正吉及張龍旺僅分別於八十九年十一月十六日至八十九年十二月
    二十六日及九十一年四月十五日迄今受雇於原告，顯無資為八十九年十一月十六
    日前簡阿杉出勤狀況之證明，另依案外人玉雷機械有限公司九十一年六月十七日
    之證明書所載，亦與渠等二人投保紀錄表件加保日期不符，且玉雷機械股份有限
    公司係八十六年十二月三十日核准設立登記，要難證明許正吉及張龍旺兩人於八
    十六年之前受雇於原告之事實，足證許、張二人所立證明書亦不足為原告有利之
    證明。
六、原告主張簡阿杉既然在公司停業期間，又重複加入高雄縣音樂服務公會健保，其
    意思顯然不欲在原告公司投保，原告自無繳納保費之義務，簡某個人的保費自應
    由其個人負責云云；惟按依前揭全民健康保險法第十二條規定，具有第一類負責
    人身分者不得以職業工會會員投保，簡阿杉以負責人身分於原告公司投保時，雖
    曾於八十九年二月二十二日至八十九年十月二十四日同時在高雄縣音樂服務業職
    業工會重複投保，該期間應由簡阿杉主動向職業工會辦理退保手續，其重複投保
    繳納之保險費，則由被告所屬高屏分局另退還高雄縣音樂服務業職業工會轉交簡
    阿杉，該重複投保情形與本案無涉。另負責人之保險費係全額自付，如有追溯轉
    出情形，其保險費應退予其本人，本件因原告新舊負責人間之個人財務糾紛，新
    負責人甲○○在未經原負責人簡阿杉同意下，擅自辦理簡阿杉追溯轉出，惟原告
    卻未將該款項交付簡阿杉。事後簡阿杉於接獲中斷繳款單始查覺八十六年十二月
    至八十九年一月中斷投保，即提出申訴，以前開停業期間，仍繼續以負責人身分
    在原告公司投保，被告所屬高屏分局遂於九十年十月保險費中補收前負責人簡阿
    杉八十六年十二月一日至八十九年十月二十四日在原告公司投保之保險費八○、
    九八八元，原告為公司組織，具有法人資格，雖變更負責人，但原告繼續存在，
    其應負之繳納保險費之責任，不因負責人變更而免除，是以原告仍應繳納前開前
    負責人於原告投保期間之保險費，另在辦理變更負責人時，其曾切結同意在變更
    前如有欠繳保險費及滯納金情事，變更後之投保單位負責人願負連帶清償之責。
    從而，原告原負責人簡阿杉於任內積欠繳納八十八年十二月至八十九年十一月保
    險費及依法補辦員工加退保之保險費，均應由原告繳納，準此被告所屬高屏分局
    於誤受理簡阿杉追溯退保時，已將原告原繳納之保險費與欠費二七、一九八元相
    互沖抵，並退還差額保險費五八、七○四元，揆諸前揭行政程序法規定，被告所
    屬高屏分局知悉其辦理簡阿杉自八十六年十二月一日自原告轉出之作業有誤，而
    基於職權撤銷其錯誤受理之作業之處分，追溯補辦原負責人在原告公司投保部分
    ，命原告補繳其保險費，要無不合。
七、綜合上述，原告原負責人簡阿杉於八十六年十一月一日至八十九年十月二十四日
    期間，中斷投保，被告依法追溯其以原告公司負責人身分加保，追繳上開期間之
    保險費，並無不合，審議審定及訴願決定遞予維持，亦無違誤，原告仍執陳詞，
    訴請撤銷，為無理由，應予駁回。
據上論結，本件原告之訴為無理由，爰依行政訴訟法第九十八條第三項前段，判決如
主文。
中      華      民      國    九十二    年      五      月    二十三    日
                 臺 北 高 等 行 政 法 院   第 六 庭
                                      法  官   闕 銘 富
右為正本係照原本作成。
本件以訴訟事件所涉及之法律見解具有原則性者為限，始得於本判決送達後二十日內
向本院提出上訴狀並表明上訴理由，如已於本判決宣示後送達前提起上訴者，應於判
決送達後二十日內補具上訴理由（均按他造人數附繕本），且經最高行政法院許可後
方得上訴。
中      華      民      國    九十二    年      五      月    二十六    日
                                      書記官   吳 芳 靜


司法院資訊處製作；財團法人民間司法改革基金會備份。
